---
title: INF0615 -- Aprendizado de Máquina Supervisionado I
output: pdf_document
subtitle: Trabalho 1 - Predição de Calorias
author: 
  - Nome completo Integrante 1
  - Nome completo Integrante 2
  - Nome completo Integrante 3
---

```{r setup, include = FALSE}

knitr::opts_chunk$set(
  echo    = TRUE,   # Exibir código nos chunks
  error   = FALSE,  # Ocultar mensagens de erro
  message = FALSE,  # Ocultar mensagens informativas
  warning = FALSE,  # Ocultar avisos
  tidy    = FALSE   # Não reformatar automaticamente o código
)

options(digits = 4) # Definição do número de casas decimais padrão
```

Neste primeiro trabalho, exploraremos a predição de calorias que um indivíduo gastou durante um exercício, utilizando regressão linear. O conjunto de dados está disponível na página da disciplina no Moodle (arquivo `T01_SPLIT_set.csv`).

# Função de apoio

```{r}
# A funcao abaixo auxilia na escrita dos modelos polinomiais. 
# Parametros:
#  "real_feature_names": conjunto de features continuas que sera considerado na
#                        criacao do modelo polinomial.
#
#  "categorical_feature_names": conjunto de features categoricas que sera 
#                               considerado na  criacao do modelo polinomial. Se
#                                voces desejarem um modelo sem variaveis categoricas
#                               basta nao passar nenhum valor para este parametro
#                               na chamada da funcao
#                       
# "degree": numero inteiro que indica ate qual grau polinomial as features continuas
#           em "real_feature_names" serao elevadas. 
#
# A funcao retorna a hipotese ja definida para realizar o treinamento do modelo. 
# Uma ilustracao de uma funcao similar aparece no Ex02.R na linha 490

getHypothesis <- function(real_feature_names, categorical_feature_names=F, target="Calorias", degree=3){
    
    hypothesis_string <- paste("hypothesis <- formula(", target, " ~ ")
    for(d in 1:degree){
        for(i in 1:length(real_feature_names)){
            hypothesis_string <- paste(hypothesis_string, 
                                       "I(", real_feature_names[i], "^", d, ") + ",
                                       sep = "")
        }
    }
    
    if(typeof(categorical_feature_names) != "logical"){
        for(i in 1:length(categorical_feature_names)){
            hypothesis_string <- paste(hypothesis_string, 
                                       categorical_feature_names[i], " + ",
                                       sep = "")
        } 
    }
    
    
    hypothesis_string <- substr(hypothesis_string, 1, nchar(hypothesis_string)-3)
    hypothesis_string <- paste(hypothesis_string, ")")
    hypothesis <- eval(parse(text=hypothesis_string))
    return(hypothesis)
}
```

# Tarefa 0 -- Configurando o ambiente

Carregue as bibliotecas necessárias e defina uma semente aleatória para garantir a reprodutibilidade dos experimentos.

```{r atv0-code}
# Adicione as bibliotecas necessárias
# library()

# set.seed()
```

# Tarefa 1 -- Inspeção de Dados e Normalização

Carreguem e inspecionem o conjunto de dados. Além disso, prepare os dados corretamente para utilizá-los como entrada para um modelo de regressão linear.

```{r atv1-code}
# Carregue o conjunto de dados

# Sumário da base

# Normalização
```

1.1 -- Quantas amostras existem no conjunto de dados? Como vocês lidarão com features categóricas, caso existam?

1.2 -- Existem amostras com valores ausentes? Como vocês pretendem tratar esses casos?

1.3 -- Há alguma característica dos dados que pode impactar o desempenho do modelo?

**Resposta:** <!-- Escreva sua resposta abaixo -->\
<!-- Fim da resposta -->

# Tarefa 2 -- Modelo Baseline

Treinem um modelo baseline de regressão linear utilizando **todas as features disponíveis**.

```{r atv2-code}
# Treinamento    

# Avaliação do Modelo
```

2.1 -- O modelo baseline foi suficiente para resolver o problema? Quais métricas de avaliação vocês utilizaram para justificar a resposta?

**Resposta:** <!-- Escreva sua resposta abaixo -->

<!-- Fim da resposta -->

# Tarefa 3 -- Combinação de Features

Implementem soluções alternativas baseadas em regressão linear através da combinação das features existentes para melhorar o resultado do *baseline*. Comparem suas soluções reportando os erros no **conjunto validação**. Vocês podem solicitar ajuda de uma LLM (Maritca AI, ChatGPT, DeepSeek, etc) se preferirem.

**Lembrem-se que as features categóricas podem ser incluída no modelo mas fora do processo de combinação**. Vejam o Ex01.R como referência.

```{r atv3-code}
# Hipóteses alternativas

# Treinamento

# Métricas de avaliação

# Curva de viés e variância
```

3.1 -- Quais foram os critérios utilizados para selecionar as combinações de features?

3.2 -- Alguma combinação gerou um impacto positivo ou negativo significativo no desempenho do modelo? Por quê?

3.3 -- Existe alguma relação entre viés e variância no seu modelo ao modificar as combinações de features?

**Resposta:** <!-- Escreva sua resposta abaixo -->

<!-- Fim da resposta -->

# Tarefa 4 -- Modelos Polinomiais

Implementem soluções alternativas baseadas em regressão linear aumentando os graus das features (regressão com polinômios) para melhorar o resultado obtido no baseline. Plotem o erro no conjunto de treinamento e validação pelo grau do polinômio.

```{r atv4-code}
# Hipóteses polinomiais

# Treinamento

# Métricas de avaliação

# Curva de viés e variância
```

4.1 -- Como o grau do polinômio afetou o desempenho do modelo?

4.2 -- Houve um ponto ótimo onde o erro foi minimizado? Como vocês identificaram esse ponto?

4.3 -- Em quais regiões da curva de viés e variância foi possível identificar underfitting e overfitting?

**Resposta:** <!-- Escreva sua resposta abaixo -->

<!-- Fim da resposta -->

# Tarefa 5 -- Conjunto de Teste

Após identificar o melhor modelo, utilizem-no para fazer previsões no conjunto de teste e avaliem o seu desempenho.

```{r atv5-code}
# Predição

# Métricas de avaliação
```

5.1 -- Qual foi o critério adotado para definir o melhor modelo?

5.2 -- Como os resultados no conjunto de teste se comparam aos obtidos no conjunto de validação? Houve algum indício degradação ou melhora do modelo?

5.3 -- Expliquem a diferença entre os modelos e o porquê que estas diferenças levaram a resultados piores ou melhores.

5.4 -- Considerando as diferentes abordagens testadas, quais estratégias poderiam ser aplicadas para melhorar ainda mais o desempenho do modelo?

**Resposta:** <!-- Escreva sua resposta abaixo -->

<!-- Fim da resposta -->

# Observações Finais

Justifiquem suas escolhas com base em evidências (métricas, gráficos, hipóteses teóricas).

A clareza na comunicação dos resultados é mais importante do que a qualidade do modelo!
