---
title: INF0615 -- Aprendizado Supervisionado I
output: pdf_document
subtitle: Trabalho 1
nomes: Vitor de Oliveira Fernandez Araujo e Vitor Sancho Cardoso
---

```{r setup, include = FALSE}

knitr::opts_chunk$set(
  echo = TRUE,      # Exibir código nos chunks
  error = FALSE,    # Ocultar mensagens de erro
  message = FALSE,  # Ocultar mensagens informativas
  warning = FALSE,  # Ocultar avisos
  tidy = FALSE      # Não reformatar automaticamente o código
)

options(digits = 3) # Definição do número de casas decimais padrão
```

## 01 - Análise exploratória dos dados

Inicialmente é necessário fazer a importação do conjunto de dados que será utilizado no treino do nosso modelo de regressão:

```{r}
dados_treino <- read.csv("T01_train_set.csv")
dados_validacao <- read.csv("T01_valid_set.csv")

paste("O dataframe de treino possui",nrow(dados_treino),"registros",sep=" ")
paste("###################################################################")
paste("summary:")
summary(dados_treino)
paste("###################################################################")
```
Ao executar o summary é possível identificar que o conjunto de dados é composto por registros associados à prática de atividade física para uma pessoa. Os registros contêm dados sobe características da pessoa e indicadores da atividade física realizada. Cada registro possui 7 features: Gênero, Altura, Peso, Duração do exercício, Batimento Cardíaco, Temperatura Corporal e Idade. Por fim, cada registro possui seu valor de Calorias consumidas. Essa última coluna será utilizada como ground thruth de nosso conjunto de dados.

Além disso, o summary nos indica a presença de itens inválidos no conjunto de dados. Esses são determinados a partir da presença de NA em uma ou mais features do registro. Esses valores são removidos abaixo:

```{r}
dados_treino_sem_NAs <- dados_treino[!is.na(dados_treino$Genero) & !is.na(dados_treino$Altura) & !is.na(dados_treino$Peso) & !is.na(dados_treino$Batimento.Cardiaco) & !is.na(dados_treino$Idade),]


paste("###################################################################")
paste("summary após a remoção de regitros com NA:")
summary(dados_treino_sem_NAs)

paste("###################################################################")
paste("Foram removidos",nrow(dados_treino) - nrow(dados_treino_sem_NAs)," registros inválidos", sep=" ")

paste("Versão final após limpeza dos dados possui",nrow(dados_treino_sem_NAs),"registros",sep=" ")

```
Ao observar o conjunto de dados, nos chama atenção o tipo de dado das features Idade e Gênero.
Podemos ver uma amostra destas abaixo:

```{r}
paste("Amostra de dados de idade:")
head(dados_treino_sem_NAs$Idade)
paste("###################################################################")
paste("Amostra de dados de genero:")
head(dados_treino_sem_NAs$Genero)
paste("###################################################################")
```
Diferentemente das demais features, como podemos ver acima, essas são categóricas, possuindo então valores discretos. 

## 02 - Treinamento de modelo baseline


